臺灣高等法院刑事判決
109年度上易字第2143號
上  訴  人  臺灣新北地方檢察署檢察官
被      告  林偉成





上列上訴人因被告違反毒品危害防制條例案件，不服臺灣新北地
方法院109年度易字第616號，中華民國109年8月25日第一審判決
（聲請簡易判決處刑案號：臺灣新北地方檢察署109年度毒偵字
第2565號），提起上訴，本院判決如下：
    主  文
上訴駁回。
    理  由
一、聲請簡易判決處刑意旨略以：林偉成前因施用毒品案件，經
    裁定送觀察勒戒執行完畢後，仍不知悔改，基於施用第二級
    毒品之犯意，於民國109年4月15日17時許，在新北市○○區○○
    街00巷0號5樓居所內，以將第二級毒品甲基安非他命置於玻
    璃球燃燒吸食氣體之方式，施用第二級毒品甲基安非他命1
    次。嗣於109年4月17日7時許，為警持搜索票至上開居所執
    行搜索，當場扣得第二級毒品甲基安非他命2包（總驗餘重0
    .1464公克）、安非他命吸食器1組及磅秤1臺，復經採其尿
    液送驗後，呈安非他命及甲基安非他命陽性反應。因認其涉
    犯毒品危害防制條例第10條第2項之施用第二級毒品罪嫌等
    語。
二、按起訴之程序違背規定者，應諭知不受理之判決，並得不經
    言詞辯論為之，刑事訴訟法第303條第1款、第307條分別定
    有明文，且依同法第364條規定，於第二審之審判準用之。
    又此所稱之起訴程序違背規定，係指檢察官提起公訴之訴訟
    行為於程序上有違法律之規定而言。而提起公訴之訴訟行為
    是否於程序上有違法律規定，原則上固以起訴時所存在之事
    項及法律規定為判斷，惟檢察官起訴後始發生之情事變更事
    由，致法院不能為審體審理及判決亦屬「起訴之程序違背規
    定」（最高法院109年度台上字第3826號判決意旨參照）。
    再按第367條之判決及對於原審諭知管轄錯誤、免訴或不受
    理之判決上訴時，第二審法院認其為無理由而駁回上訴，或
    認為有理由而發回該案件之判決，得不經言詞辯論為之，刑
    事訴訟法第372條定有明文。
三、另按109年1月15日修正公布、同年7月15日施行之毒品條例
    第20條第3項及第23條第2項，雖僅將原條文之再犯期間由「
    5年」改為「3年」，惟鑑於採取傳統刑事機構式處遇，將施
    用毒品者當作「犯人」處理，其施用人數及再犯率仍高，將
    施用毒品者監禁於監獄內，僅能短期間防止其接觸毒品，因
    慣用毒品產生之「心癮」根本無法根除，並慮及毒品條例施
    行多年累積之戒毒經驗及實效，暨逐步擴充之醫療、戒癮機
    構、專業人力、社區支援系統等資源，尤以本次毒品條例第
    24條修正，擴大檢察官對施用毒品者附條件緩起訴處分之範
    圍，使其能視個案具體情形給予適當多元社區處遇。準此，
    本次修正後對於施用毒品者之思維，自應與時俱進，擺脫以
    往側重於「犯人」身分之處罰，著重其為「病患」之特質，
    並以「治療」疾病為出發點，重新評價前揭所謂「3年後再
    犯」之意義。亦即，基於憲法保障人民之生存權，及根據每
    個國民生存照顧需要提供基本給付之理念，為協助施用毒品
    者戒除毒癮復歸社會，對於經監獄監禁處遇後仍再犯之施用
    毒品者，更應恢復以機構內、外之治療協助其戒除毒癮。此
    即本次修正毒品條例第20條第3項關於施用毒品者所謂「3年
    後再犯」係何所指之立法真諦。換言之，除檢察官優先適用
    毒品條例第24條命附條件緩起訴處分處遇（不論幾犯，亦無
    年限）外，對於施用毒品初犯者，即應適用第20條第1項、
    第2項為機構內之觀察、勒戒或強制戒治；若於上開機構內
    處遇執行完畢釋放後，「3年內再犯」者，依第23條第2項規
    定，應依法追訴；倘於「3年後再犯」，自應再回歸到傳統
    醫療體系機構內重為觀察、勒戒或強制戒治之治療。綜上，
    現行毒品條例既認施用毒品者具有「病患性犯人」特
    質，強調「治療勝於處罰」、「醫療先於司法」，對於第20
    條第3項及第23條第2項所謂「3年後（內）再犯」，自應跳
    脫以往窠臼，以「3年」為期，建立「定期治療」之模式。
    準此，第20條第3項規定中所謂「3年後再犯」，只要本次再
    犯（不論修正施行前、後）距最近1次觀察、勒戒或強制戒
    治執行完畢釋放，已逾3年者，即該當之，不因其間有無犯
    第10條之罪經起訴、判刑或執行而受影響（最高法院109年
    度台上大字第3826號裁定意旨參照）。 
四、經查：
　㈠被告林偉成前因施用毒品案件，經原審法院以105年度毒聲字
    第736號裁定送觀察、勒戒後，因認無繼續施用毒品傾向，
    於106年1月24日執行完畢釋放出所，並由臺灣新北地方檢察
    署檢察官以106年度毒偵緝字第13號案件為不起訴處分確定
    。被告其後雖有再因施用毒品案件，多次經法院判處罪刑確
    定且執行完畢之紀錄，但迄今均無再受觀察、勒戒或強制戒
    治之情形，有本院被告前案紀錄表在卷可查。
　㈡嗣被告於109年4月15日17時許，在新北市○○區○○街00巷0號5
    樓居所內，以將第二級毒品甲基安非他命置於玻璃球燃燒吸
    食氣體之方式，施用第二級毒品甲基安非他命1次之犯行，
    距被告最近一次觀察、勒戒執行完畢之日（即106年1月24日
    ），已逾3年，核屬毒品危害防制條例第20條第3項所規定之
    「3年後再犯」。揆諸前開說明，本件仍應依修正後之毒品
    危害防制條例第20條第3項、現行同條例第24條等規定，由
    檢察官基於一次性之整體規劃而重啟處遇程序，視被告個案
    情形，是否適合「觀察、勒戒或強制戒治」或給予「附命完
    成戒癮治療緩起訴處分」之機會。檢察官逕予提起公訴，法
    院無從替代檢察官為上開合義務性之裁量處遇，應認本件起
    訴程序違背規定，且無從補正。原審因而不經言詞辯論，逕
    為諭知不受理，並無違誤。檢察官上訴主張本案不符合3年
    後「始」再犯施用毒品之情形，原審認事用法有所違誤云云
    ，核與前揭毒品危害防制條例第20條第3項、第23條第2項之
    修法意旨不合，無足可採。檢察官上訴意旨，指摘原判決不
    當，為無理由，應予駁回，並不經言詞辯論為之。
據上論斷，應依刑事訴訟法第368條、第372條，判決如主文。
中　　華　　民　　國　　110 　年　　1 　　月　　8 　　日
                  刑事第十一庭  審判長法　官  周煙平
                                      法　官  吳炳桂
                                      法　官  陳俞伶
以上正本證明與原本無異。
不得上訴。
                                      書記官  朱家麒
中　　華　　民　　國　　110 　年　　1 　　月　　8 　　日